臺灣高等法院民事判決　　　　　　　　　 93年度上字第953號
上　訴　人　　丙○○（倪宗德之承受訴訟人）
兼法定代理人　甲○○（倪宗德之承受訴訟人）
共　　　同
訴訟代理人　　羅廷祥律師
被　上訴人　　乙○○
訴訟代理人　　許美麗律師
複　代理人　　耿淑穎律師
訴訟代理人　　王彩又律師
　　　　　　　李林盛律師
上列當事人間請求損害賠償等事件，上訴人對於中華民國93年8
月31日臺灣新竹地方法院91年度訴字第814號第一審判決提起上
訴，本院於94年3月8日言詞辯論終結，判決如下：
　主　文
上訴駁回。
第二審訴訟費用由上訴人負擔。
　事實及理由
一、本件上訴人主張：被上訴人為倪宗德（於原審繫屬中死亡，
    由甲○○、丙○○承受訴訟）之胞叔，上訴人甲○○為倪宗
    德之配偶，兩造係毗鄰而居。倪宗德、甲○○夫妻均為重度
    肢障者，住在新竹市○○路○段317巷5弄6號，房屋外牆有一
    廢棄水塔，並跨越隔鄰被上訴人之土地上，該水塔早年係與
    被上訴人所共有，由於年久失修，逢雨積水，滲入屋內，且
    造成牆壁之裂縫，倪宗德因而興起拆除水塔之念，惟被上訴
    人在該水塔廢棄後早已另行裝置蓄水槽儲水自用，卻不同意
    倪宗德拆除該廢棄水塔。倪宗德遂僱工自屋內鑿穿牆壁，以
    修繕該水塔與房屋連接之裂縫，被上訴人知悉後，立即越界
    前來阻止，當時倪宗德、甲○○夫妻正在屋內，即趨前至窗
    口向其解釋，詎知被上訴人竟拿起木棒及掃把，伸進已鑿穿
    之窗口，猛力毆打倪宗德。倪宗德因行動不便，對於被上訴
    人攻擊，無法閃躲，手上所持Ｖ８亦遭打落，因而受有左前
    臂及左小指撕裂傷、胸部挫傷、下唇挫傷及瘀傷之傷害。另
    被上訴人亦毆打上訴人甲○○，不僅致甲○○受有臉部及右
    手肘多處受傷，且甲○○當時懷有二個月之身孕，竟致腹中
    之胎兒發生先兆性流產現象而胎死腹中。查上訴人甲○○為
    殘障人士，因上開傷害事件，身心所受鉅創，實難彌補，兼
    而再受被上訴人施暴後無預警之侵入住宅行為影響，導致整
    日提心吊膽，恐懼不安，益增上訴人甲○○精神上之痛苦，
    因而罹患嚴重型憂鬱症，爰請求被上訴人賠償新台幣（下同
    ）2,000,000 元。另倪宗德亦為肢障人士，除因身體受傷及
    訴人甲○○已屆妊娠高齡而能懷有倪氏血脈，甚感彌足珍貴
    ，今遭被上訴人無情毀滅，不啻晴天霹靂，精神極為痛苦，
    爰請求被上訴人給付1, 000,000元之精神慰撫金等情，原審
    判命被上訴人應分別給付上訴人甲○○80,000元、上訴人甲
    ○○、丙○○100,000元及加計法定遲延利息部分，並駁回
    上訴人其餘之請求。上訴人甲○○、丙○○不服，提起上訴
    （被上訴人對其敗訴之部分，未據聲明不服，此部分已告確
    定），並於本院聲明(一)原判決不利於上訴人部分廢棄。(二)前
    開廢棄部分，被上訴人應再給付上訴人甲○○1,920,000 元
    及自民國（下同）自91年1月15日起至清償日止，按周年利
    率5%計算之利息。(三)第一項廢棄部分，被上訴人應再給付上
    訴人甲○○、丙○○900,000元及自91年1月15日起至清償日
    止，按周年利率5%計算之利息。(四)請准供擔保宣告假執行。
    (五)第一、二審訴訟費用由被上訴人負擔。。
二、被上訴人則以：兩造係毗鄰而居，相鄰之壁原有一採光玻璃
    磚窗，90年4月24日上午8時30分許，被上訴人自外回家發現
    有不認識之工人侵入被上訴人家中在走道上敲打該玻璃窗，
    經詢問後始知係上訴人欲將該窗戶改裝置為鐵捲門式窗戶，
    且控制鎖設於上訴人家中，如此一來，上訴人隨時得侵入被
    上訴人家中，因而加以制止，上訴人甲○○竟反唇相譏，並
    拾起玻璃碎片向被上訴人丟擲，致被上訴人手部受傷，被上
    訴人為防衛，乃在現場拿起掃把阻擋，惟上訴人所雇用之工
    人不僅自後抱住被上訴人外，並將被上訴人手中掃把搶走，
    被上訴人自無可能一再以掃把攻擊上訴人，且上訴人僱用多
    位工人在場，亦不可能坐視旁觀任由被上訴人以掃把攻擊上
    訴人。又被上訴人係七十多歲且多病之老人，實無可能一再
    以掃把或木棍強力攻擊上訴人。是刑事一審判決認被上訴人
    係故意傷害上訴人甲○○及倪宗德，尚有誤認。此外，雖上
    訴人甲○○聲稱其懷孕九週胎死腹中，惟經函查後，其結果
    均不能證明其胎死腹中與被上訴人之行為有關，是其以子官
    擴刮術之自然流產應屬胚囊之自然淘汰，難認與外力行為有
    關。且發生先兆性流產之原因甚多，尤以懷孕初期發生之機
    率，據臨床醫學統計係佔所有懷孕之六分之一，因而上訴人
    甲○○流產是否即係與被上訴人毆打行為有因果關係，自非
    無疑。上訴人甲○○既無法證明其流產係被上訴人毆打行為
    所造成，自不能認被上訴人亦應對其罹患憂鬱症負責，況其
    罹患憂鬱症是否確與流產有關，亦應由上訴人舉證證明。再
    者，雙方僅因口角糾紛引發衝突，上訴人竟分別請求高額之
    精神慰撫金，誠屬無理等語，資為抗辯。並於本院聲明(一)上
    訴駁回。(二)第二審訴訟費用由上訴人負擔。(三)如受不利判決
    ，請准供擔免為假執行。
三、兩造不爭執之事實：
    (一)被上訴人曾於民國90年4月24日上午8時30分許在新竹市○
      ○路○段317巷5弄8號住處與隔鄰而居之上訴人甲○○及已
      故之倪宗德發生衝突行為。
    (二)上訴人甲○○及已故之倪宗德於90年 4月24日至國軍新竹
      醫院就診，經診斷分別受有臉部及右手、左手肘多處擦挫
      傷；左前臂及左小指撕裂傷、胸部挫傷及下唇挫傷、瘀傷
      之傷害。
    (三)上訴人甲○○於90年 5月14日至署立新竹醫院就診，經診
      斷為懷孕九週合併胎死腹中，嗣於90年 5月17日再至國軍
      新竹醫院就診，經診斷為懷孕九週胎死腹中，並於當日接
      受子宮擴刮術。
    (四)被上訴人因上開傷害事件，經刑事判決有罪確定在案（新
      竹地院90上易913號）。
四、兩造爭執要旨：(一) 90年4月24日被上訴人與上訴人甲○○及
    已故之倪宗德發生衝突時，被上訴人是否曾將上訴人甲○○
    毆打跌倒在地？(二)上訴人甲○○之流產是否係90年4月24 日
    被上訴人與伊發生衝突所致？(三)上訴人甲○○所罹患之憂鬱
    症與被上訴人毆打行為是否有關？(四)上訴人請求之慰撫金以
    若干為適當？茲分述之：
    (一)90年 4月24日被上訴人並未將上訴人甲○○毆打倒地:
      1.被上訴人與已故之倪宗德係叔侄關係毗鄰而居，案發當
        日上訴人甲○○及已故之倪宗德連同工人共有五人在場
        ，而在場之工人係上訴人所僱用，當被上訴人與上訴人
        隔牆發生爭執時，工人陳立億係在被上訴人家中之走道
        ，當被上訴人在現場拿起掃把阻擋上訴人甲○○所丟擲
        之玻璃碎片時，工人陳立億不僅自後緊抱住被上訴人外
        ，還將被上訴人手中之掃把搶走，被上訴人焉可能一再
        以掃把攻擊上訴人？又上訴人雇用多位工人在場，焉可
        能坐視旁觀任由被上訴人以掃把攻擊上訴人，使其倒地
        ？又上訴人施工之現場遍地是玻璃碎片，上訴人甲○○
        果遭被上訴人毆打倒地，則下半身焉可能毫無傷勢？又
        上訴人甲○○果遭被上訴人毆打倒地，則其傷勢理應重
        於倪宗德，何以反倒僅受有左小指撕裂傷、下唇挫傷、
        胸部挫傷之倪宗德先行就醫，而留下上訴人甲○○之理
        ？又果上訴人甲○○曾遭被上訴人毆打倒地，以其懷孕
        之狀況且肢障，一跌倒在地之重力，加上現場滿遍玻璃
        碎片，早就血流滿地送醫，焉可能獨留在現場，反倒是
        表皮傷之倪宗德先行送醫？
      2.上訴人甲○○為一重度肢體殘障人員，倘其遭毆打摔倒
        在地，必定重跌在地，如此情事，豈可能其下半身毫無
        傷勢（當時案發現場遍地是玻璃碎片），且已懷孕之上
        訴人甲○○下體並未出血？雖上訴人甲○○聲稱當日有
        出血，惟依據國軍新竹醫院當日上訴人甲○○就醫之病
        歷記載，上訴人甲○○並未出血，是上訴人甲○○主張
        遭受被上訴人毆打摔倒在地之情節，尚非可採。
    (二)上訴人甲○○之流產與90年 4月24日被上訴人毆打之情事
      ，無相當因果關係
      1.查上訴人甲○○於90年 4月14日至陳建銘婦產科診所診
　　　　療為子宮內初期懷孕（約四週五天），當時雖無特殊異
  　　　常狀況及先兆性流產之情狀，惟該次診療乃初次驗孕，
    　　以當時之狀況實無法推論之後胚囊或胎兒可否自然正常
      　生長或發育，自亦無法推論之後上訴人之流產是否與他
        人之傷害有因果關係，此之所以陳建銘婦產科診所函覆
        原審刑事庭之函詢稱「在初期妊娠就單一次的檢查並無
        法判定其因果關係」，此有91年3月6日陳建銘婦產科診
        所之函在卷可證（見原審卷第28頁）。故上訴人甲○○
        主張其懷孕後至90年 4月24日以前，一切狀況正常，並
        無呈現本案所指之先兆性流產之任何情狀云云，並不能
        推論上訴人甲○○該次之懷孕無異常，之後胚囊或胎兒
        能自然正常生長或發育。
      2.按上訴人甲○○於90年 4月14日初次驗孕懷孕週數約四
　　　　週五天，胚囊（ＧＳ）約為1.4公分，而90年4月24日至
  　　　國軍新竹醫院診療，胚囊（ＧＳ）約為 1.5公分，胚囊
　　　　（ＧＳ）在14日至24日之10日間僅生長 0.1公分，係不
  　　　正常的。此有國軍新竹醫院92年 5月15日（九二）醫順
　　　　字第0920000543號函說明第五點：「胚囊自90年 4月14
  　　　日至同月24日只成長 0.1公分是不正常」、第六點前段
    　　：「審前度後，該案列為過期流產，機率佔所有懷孕的
      　六分之一，多為胚囊染色體異常所造成」可證（見原審
        卷第13頁）；另國立臺灣大學醫學院附設醫院93年 4月
        20日（九十三）校附醫秘字第 93002033572號函說明二
        （二）：「所詢病患甲○○女士於90年 4月14日胚囊大
        小為1.4公分，4月24日為 1.5公分，成長較為緩慢」亦
        足為證明（見同前卷第 252頁）。雖上訴人上訴理由辯
　　　　稱上訴人之胚囊自 4月14日至24日之10日間僅生長 0.1
 　　　 公分，應係不同醫院、不同機器超音波測量誤差所致，
   　　 然此為上訴人推測之詞，不足為採。故上訴人甲○○稱
        90年 4月24日案發之前，其懷孕並無異狀係屬正常云云
        ，與事實不符。
      3.查婦產科醫學上所稱之「先兆性流產」，係指徵兆，亦
        即指孕婦懷孕期間有流產之徵兆，而造成孕婦有先兆性
        流產之徵兆，原因多端，除包括孕婦本身體體質較弱、
        子宮不健全或受胎之胚囊先天不良、懷多胞胎等外，臨
        床醫學病歷尚有許多是不明原因。而所謂「自然流產」
        ，係相較於「人工流產」之概念，是一種「結果」。有
        先兆性流產之徵兆，則有可能發生「自然流產」。又孕
        婦子宮內有血塊，同樣發生原因多端，臨床醫學之病歷
        常有不明原因自發性滲血產生血塊，包括子宮內膜微血
        管不明原因出血形成血塊。而子宮內有血塊，會形成有
        先兆性流產之跡象，另一方面懷孕初期之先兆性流產亦
        可能造成子宮有血塊等狀況。是孕婦子宮內有出血或血
        塊，原因多端非必然是遭受外力所致，自無法推論係外
        力所造成。此有國軍新竹醫院92年 5月15日（九二）醫
        順字第0920000543號函說明第三點：「非遭外力波及或
        自然發生的流產，子宮內也可能有血塊」。足參（見同
        前）。亦有國立台灣大學醫學院附設醫院93年 4月20日
        回函說明二（二），針對90年 4月24日病歷記載有血塊
        乙節載稱「無法推斷此血塊是否一定為外力所造成」，
        說明二（四）載稱：「一般孕婦流產之原因並無法推測
        ，但大多是胚胎先天不良所致；外力不一定會造成血塊
        ，也不一定會造成胚囊萎縮」可證（見同前）。故縱使
        上訴人甲○○指稱90年 4月24日當天子宮內有出血或血
        塊之情形，並無法如上訴人甲○○所推論確係外力所造
        成，何況當時甲○○並未被毆打倒地，已如前述。
     4. 查上訴人甲○○90年 4月28日之產檢，胚囊（ＧＳ）約
　　　　為2.4公分，4月24日至28日之4、5日之間反而成長了0.
  　　　9公分，顯見胚囊（ＧＳ）在案發之4月24日之後尚正常
　　　　成長，此有國立臺灣大學醫學院附設醫院93年 4月20日
　　　　（九十三）校附醫秘字第 9300203572號函說明二（三）
  　　　：「90年 4月28日病患之胚囊為2.4公分，成長0.9公分
　　　　，成長速度可稱正常」可證。直到90年5月7日之產檢始
  　　　發現胚囊（ＧＳ）呈現萎縮（Blighted）狀態，仍為 4
    　　月28日產檢時之2.4公分（見原審卷第60-62頁、建銘婦
        產科診所及國軍新竹醫院病歷表）。而至 5月17日上訴
        人甲○○始至國軍新竹醫院接受子宮擴刮術流產（國軍
        新竹醫院91年 6月19日（九一）濟夏字第六０二號函誤
        植90年5月5日）。由前開所述可知，上訴人甲○○子宮
        內之胚囊（GS）於90年 4月24日案發當日至4月28日之4
        、5日之間正常成長了0.9公分（反而是案發前10日間僅
        成長0.1公分），直至案發後二星期之90年 5月7日產檢
        始發現胚囊（GS）呈現萎縮（Blighted）遲延成長之狀
        態，如此之過程，如何推論案發三星期後90年 5月17日
        之胎死腹中係90年 4月24日之外力所造成？況且，該子
        宮擴刮術流產為過期流產，機率佔所有懷孕的六分之一
        ，多為胚囊染色體異常所造成，亦有國軍新竹醫院92年
        5月15日（九二）醫順字第 0920000543號函說明之第六
        點前段：「審前度後，該案列為過期流產，機率佔所有
        懷孕的六分之一，多為胚囊染色體異常所造成」可證。
        雖上訴人辯稱不能徒因胚囊有繼續成長，即遽予否定血
        塊「非外力」所造成云云，然問題是上訴人並不能證明
        血塊是外力所造成，且造成孕婦子宮內有血塊，原因多
        端，已如前述，自不能徒因有血塊而遽斷是遭受外力所
        造成，再參案發後上訴人甲○○之胚囊有繼續成長，顯
        難認定上訴人甲○○之流產係遭受被上訴人毆打所致。
        上訴人此部分主張亦不足採。
      5.綜上所述，上訴人主張上訴人甲○○於90年 4月24日曾
        被被上訴人毆打致跌倒在地，此為上訴人甲○○推測之
        詞，其並無法舉證以實其說，已如前述，因此其子宮壁
        中間有血塊，難謂與當日互毆有關，上訴人甲○○以國
        軍新竹醫院大及台大醫院改稱「自然流產佔所有懷孕６
        分之１，故無法從超音波看出流產與毆傷之因果關係」
        「審前度後，該案列為過期流產，機率佔所有懷孕６分
        之１，多為胚胎染色體異常所造成，但不能排除是腹部
        接受外力撞擊所至」（以上國軍新竹醫院函）「外力不
        一定會造成血塊，也不一定造成胚囊萎縮」，「過期流
        產，一般孕婦發生之機率為百分之15至20左右，流產之
        原因有胚胎發育不良、染色體異常、子官環境不佳、內
        分泌或免疫（不良）之原因」（以上為台大醫院意見）
        ，認上述醫院之論述，均屬純就醫學理論而為演繹，並
        非就具體個案之事實所為之判斷云云，然查上開醫院均
        屬專業之醫院由專業婦產科醫師所為之鑑定，且原審法
        院均有將甲○○之病歷資料送各該醫院為鑑定有原審公
        函附卷可考（見原審卷第 109、247 頁），並非純粹就
        醫學理論為分析，上訴人甲○○，此部分指摘，尚非有
        據。另上訴人甲○○主張90年4月14 日至案發日之間是
        否有發生血塊之其他情狀因素，如免疫力突然失調、下
        腹部在案發前已先遭受撞擊等，應由被上訴人舉證云云
        ，然查當事人主張有利於已之事實者，就其事實有舉證
        之責任，民事訴訟法第277條第1項定有明文，上訴人甲
        ○○應就其血塊之產生與其被毆打有關，而血塊又與流
        產有關負舉證責任，而非要求被上訴人就上訴人甲○○
        可能流產之眾多原因為證明，如採上訴人甲○○之主張
        ，被上訴人之舉證責任未免過寬、過度，此部分主張亦
        不足採，此外上訴人甲○○並無法就其被毆打與流產間
        有相當因果關係舉證以實其說，其所為主張均不足採，
        上訴人甲○○之流產與被上訴人之毆打間並無相當因果
        關係，應可認定。
　　(三)上訴人甲○○罹患憂鬱症與被上訴人毆打行為無關：
      上訴人甲○○罹患憂鬱症之事實，固據提出診斷證明書乙
      紙為證（見原審附民卷原證 7）然該診斷證明書開具之日
      期係在90年10月19日，距事發已半年之久，且僅敘明症狀
      為情緒低落、心悸、焦慮、緊張、失眠、食慾差等情形，
      尚無法證明其係因被上訴人侵權行為所致，此部分主張並
      不足採。
    (四)上訴人請求之慰撫金若干為當：
    　1.按不法侵害他人之身體、健康、名譽、自由、信用、隱
      　私、貞操，或不法侵害其他人格法益而情節重大者，被
        害人雖非財產上之損害，亦得請求賠償相當之金額。其
        名譽被侵害者，並得請求回復名譽之適當處分。前項請
        求權，不得讓與或繼承。但以金額賠償之請求權已依契
        約承諾，或已起訴者，不在此限，民法第195五條第1項
        、第2 項定有明文。又關於不法侵害他人身體之慰藉金
        數額，應審核一切情形決定之，例如被害人之地位、家
        況，及加害人之地位、資力，各為如何，均在斟酌之列
        ，最高法院50年台上字第2374號判決意旨可資參照。查
        倪宗德係文化大學歷史系畢業；上訴人甲○○為空專企
        管科肄業，前曾在科學園區從事人事部職員之工作；二
        人均為重度肢障人士，此觀刑事附帶民事卷附之殘障手
        冊即明，其等平日係在城隍廟附近販售公益彩券、生活
        用品等維生；另倪宗德名下自其父親繼承得來約計有六
        筆房地，有遺囑一份在卷可佐（見原審卷第 43頁至 44
        頁），其等89年度申報之綜合所得總額經核定為10 2萬
        餘元，90年度申報之綜合所得總額經核定71萬餘元其中
        包括存款利息、股票投資之股利等，亦有財政部台灣省
        北區國稅局新竹市分局 92年5月12日北區國稅竹市二字
        第0921017837號函附之綜合所得稅核定通知書附於原審
        卷第122頁至124、127至129頁可稽，另上訴人甲○○現
        有資產約有2164萬餘元，有稅務電子閘門財產所得調件
        明細表在卷可參（見同前卷第268頁至282頁）。而被上
        訴人為國中畢業，已由公賣局退休，名下有房地三筆，
        亦有土地及建物登記謄本附卷可按（見同前卷第72頁至
        75頁），其89年度申報之綜合所得總額經核定為36萬餘
        元，90年度申報之綜合所得總額經核定30萬元，為其中
        包括被上訴人與其配偶存款利息等，亦有財政部台灣省
        北區國稅局新竹市分局 92年5月12日北區國稅竹市二字
        第0921017837號函附之綜合所得稅核定通知書附於同前
        卷第131頁至132、134至135頁可稽，被上訴人現有資產
        約有349 餘萬元，亦有稅務電子閘門財產所得調件明細
        表在卷可佐（見同前卷第283頁至284頁）。上訴人甲○
        ○與倪宗德遭被上訴人為傷害行為及擅自侵入住宅之情
        ，其身體上傷害痛楚及隱私權遭受侵害，應受有精神上
        之痛苦，是原審審酌兩造間為叔姪、叔姪媳關係，學經
        歷及財產狀況，上訴人甲○○、倪宗德所受之身體傷害
        ，本件肇因於修繕水管之爭執，且素有不睦，被上訴人
        對兩肢障人士侵害之故意等一切情事，認倪宗德請求之
        精神上慰撫金以十萬元為適當；上訴人甲○○請求之精
        神上慰撫金以八萬元為適當，超過部分之請求，則屬無
        據。
五、綜上所述，本件上訴人依侵權行為之法則，求為判命被上訴
    人給付上訴人甲○○ 8萬元本息，給付上訴人甲○○、丙○
    ○10萬元本息為有理由，原審判決予以准許，而駁回上訴人
    其餘之請求，並無不合，上訴論旨，仍執陳詞，斤斤指摘原
    判決不利於上訴人之部分有所不當，應予廢棄，另判命被上
    訴人再給付上訴人甲○○ 1,920,000元本息，再給付甲○○
    、丙○○900,000元本息，難謂有理由，應予駁回上訴。
六、據上論結，本件上訴為無理由，爰判決如主文。
中　　華　　民　　國　　94　　年　　3 　　月　　22　　日
　　　　　　　　　民事第16庭審判長法　官  黃騰耀
　　　　　　　　　　　　　　　　  法　官　許文章
　　　　　　　　　　　　　　　　  法　官　郭松濤
正本係照原本作成。
如不服本判決，應於收受送達後二十日內向本院提出上訴書狀，
其未表明上訴理由者，應於提出上訴後二十日內向本院補提理由
書狀（均須按他造當事人之人數附繕本）上訴時應提出委任律師
或具有律師資格之人之委任狀；委任有律師資格者，另應附具律
師資格證書及釋明委任人與受任人有民事訴訟法第四百六十六條
之一第一項但書或第二項（詳附註）所定關係之釋明文書影本。
中　　華　　民　　國　　94　　年　　3 　　月　　23　　日
　　　　　　　　　　　　　　　　　書記官　方素珍
附註：
民事訴訟法第四百六十六條之一（第一項、第二項）：
對於第二審判決上訴，上訴人應委任律師為訴訟代理人。但上訴
人或其他法定代理人具有律師資格者，不在此限。
上訴人之配偶、三親等內之血親、二親等內之姻親，或上訴人為
法人、中央或地方機關時，其所屬專任人員具有律師資格並經法
院認為適當者，亦得為第三審訴訟代理人。
